【裁判字號】    92,保險,102
【裁判日期】    950714
【裁判案由】    侵權行為損害賠償
【裁判全文】
臺灣臺北地方法院民事判決             92年度保險字第102號
原      告  友力營造股份有限公司
法定代理人  丁○○
訴訟代理人  鍾永盛律師
複代理人    丙○○
被      告  戊○○
            庚○○
            富邦產物保險股份有限公司
法定代理人  甲○○
前列一人
訴訟代理人  賴盛星律師
上列當事人間因侵權行為損害賠償案件，本院於中華民國95年6
月8日言詞辯論終結，判決如下：
    主  文
被告戊○○、庚○○應連帶給付原告新台幣陸佰萬元，及被告戊○○自民國九十二年七月十五日起，被告庚○○自民國九十二年
七月十六日起，至清償日止，均按年息百分之五計算之利息。
被告庚○○、被告富邦產物保險股份有限公司應連帶給付原告新
台幣參佰萬元，及被告庚○○自民國九十二年七月十六日起，被
告富邦產物保險股份有限公司自民國九十二年六月七日起，至清
償日止，均按年息百分之五計算之利息。
本判決第一、二項中如有任一被告已為給付，他項被告在該給付
範圍內免給付義務。
原告其餘之訴駁回。
訴訟費用由被告戊○○、被告庚○○連帶負擔三分之二，餘由被
告庚○○、富邦產物保險股份有限公司連帶負擔。
本判決第一項部分原告以新台幣參佰萬元供擔保後，第二項部分
原告以新台幣壹佰萬元供擔保後，得假執行；但本判決第一項部
分被告以新台幣陸佰萬元為原告預供擔保後，第二項部分被告以
新台幣參佰萬元為原告預供擔保後，得免為假執行。
原告其餘假執行之聲請駁回。
    事實及理由
甲、程序方面
    本件被告戊○○、庚○○經合法通知，均未於言詞辯論期日
    到場，核無民事訴訟法第386條所列各款情形，爰依原告之
    聲請，由其一造辯論而為判決。
乙、實體方面
一、原告起訴主張：
  (一)緣原告友力營造股份有限公司（下稱友力公司）於民國（下
    同）90年5月15日，向台灣電力股份有限公司北部施工處（
    下稱台電北部施工處）標得大潭發電計畫進水口防波提及護
    岸工程（下稱大潭防波提護岸工程），依前開工程投標須知
    及施工說明書第二十項規定，原告須於約定期限內繳納履約
    保證金。原告公司職員辛○○即經同學劉潤貞介紹認識任職
    於被告富邦產物保險股份有限公司（下稱富邦產物公司）之
    被告戊○○，辛○○與被告戊○○聯繫工程履約保證事宜，
    經被告戊○○表示可以承作，惟需營造綜合保險及工程履約
    保證保險二項保險一併投保，二保險之保險費各新台幣（下
    同）300萬元，伊佣金300萬元；且支付工程履約保證保險之
    保險費之支票，不能禁止背書轉讓，不記載受款人，不劃平
    行線。經徵詢台電北部施工處同意得以投保保證保險方式作
    為上述工程之履約保證後，原告即向被告戊○○表示願意投
    保上述二種保險，於同年月24、25日向被告富邦產物公司投
    保工程履約保證保險（保險單編號：0525字第90FD000020
    號）及營造綜合保險（保險單編號：0525字第90CA000028號
    )，並經被告戊○○於同年月25日送交保險單至原告公司，
    收取上述二保險之保險費及佣金。
  (二)原告收受上述二項保險單後，即送至台電北部施工處，台電
    北部施工處派吳開誠至被告富邦產物公司，與在被告公司擔
    任核保工作之被告庚○○完成對保手續。詎料，被告戊○○
    、庚○○涉嫌偽造上開工程履約保證保險保險單而遭羈押，
    原告於91年10月3日函請被告富邦產物公司協商處理假保單
    事宜，被告富邦產物公司卻函覆與其無關，姑不論被告戊○○是否為被告富邦產物公司之職員，被告庚○○為被告富邦
    產物公司之職員，其開立保險單收據業經被告富邦產物公司
    承認；且台電北部施工處亦派員至被告富邦產物公司對保並
    蓋用該公司之對保專用章，被告庚○○既為被告富邦產物公
    司之職員，被告庚○○又與被告戊○○共同偽造系爭履約保
    證保險之保險單，此偽造行為，已侵害原告之財產權，原告
    乃依民法第184條第1項、第185條第1項、第188條第1項規定
    請求賠償，並聲明：(1)被告戊○○、庚○○、富邦產物保險
    公司應連帶給付原告友力營造股份有限公司新台幣600萬元
    整，及自起訴狀送達翌日起至清償日止，按年利率5﹪計算
    之利息。(2)願供擔保，請准宣告假執行。
  (三)對被告抗辯所為之陳述
    (1)系爭工程履約保證保險及營造綜合險之保險單及收據係由
      被告戊○○送交原告，並向原告收取保險費及佣金，而依
      最高法院57年台上字第1663號判例要旨，認凡事實上被他
      人使用為之服勞務而受其監督者，均為受僱人，顯見被告
      戊○○為被告公司之職員，否則何能將上述二保險單及收
      據交予原告。
    (2)投保後業績及佣金歸屬，是否屬於保險業務員之業績抑或
      退佣金予客戶，為保險業者內部作法，非原告所能得知，
      故不能以保險費與佣金等價，即逕推論原告之投保非正常
      投保。
    (3)本件原告以發票人東欣公司，金額600萬元之支票一張，
      交付被告戊○○，作為給付保險費及佣金之給付，係因東
      欣公司與原告間素有資金融通，東欣公司當時積欠原告款
      項未清償，而原告公司當時計畫申請上市，因不希望佣金
      列入影響公司處理帳務之完整性，遂以東欣公司開立上開
      支票代還款，屬東欣公司代原告向被告公司給付保險費用
      ，而此保險費之性質非不得由第三人清償，且被告公司亦
      未與原告約定不得由第三人清償，故東欣公司代原告向被
      告公司給付保險費依民法第311條第1項之規定並無不可，
      原告自會因被告偽造行為而受有損害。而佣金部分，係原
      告迫於履約急迫情形下應允支付，故原告支付被告戊○○
      300萬元佣金，係受被告戊○○、庚○○執行職務之詐騙
      行為所致，故該300萬元亦屬原告受有不法侵害之損害。
    (4)被告庚○○於90年1月間，向公司申請整本之工程履約保
      證保險保險單；同年5月間，為配合被告戊○○偽造系爭
      工程履約保證保險之保險單，不僅提供其所掌管之工程履
      約保證保險單及保險費收據，取信原告，致原告交付600
      萬元，尚且與台電北部施工處人員吳開誠對保，並在系爭
      保險單上蓋用「富邦產物保險股份有限公司出單專用章」
      完成對保。被告戊○○、庚○○偽造系爭保險單，實係被
      告富邦產物公司內部管理不善所致，自應與被告戊○○、
      庚○○連帶負賠償責任。
    (5)原告職員辛○○未與被告戊○○勾串偽造系爭工程履約保
      證保險之保險單及詐取保險金、佣金，否則辛○○逕行偽
      造系爭保險單及詐取保險金、佣金即可，無須先與被告公
      司職員英正樺、乙○○洽談投保事宜，其亦可連同營造綜
      合險一併偽造，而不需僅偽造工程履約保證保險之保險單
      ，另花300萬元保險費向被告公司投保原告所不需要之營
      造綜合險。且共同被告之自白不得作為被告有罪判決之唯
      一證據，被告戊○○於他案偵查中供稱辛○○向其求取60
      萬元佣金等語，亦經辛○○予以否認，則被告富邦產物公
      司主張原告之使用人辛○○有故意、過失，應視同原告之
      故意、過失，而得為過失相抵，實屬無理由。
二、被告抗辯略以：
  (一)被告戊○○部分：被告富邦產物公司職員辛○○找其談投保
    的事，但被告富邦產物公司城中分行只同意承保營造綜合險
    ，辛○○即要求出具假保單，因此被告富邦產物公司並非不
    知情等語，並聲明：(1)原告之訴及假執行之聲請均駁回。(2)
    如受不利判決願供擔保請准宣告免為假執行。
  (二)被告庚○○部分：其僅是內勤人員，所有相關業務均依被告
    戊○○指示辦理，客戶也是被告戊○○接洽，其不知道是假
    保單，並無不法可言等語，並聲明：(1)原告之訴及假執行之
    聲請均駁回。(2)如受不利判決願供擔保請准宣告免為假執行
    。
  (三)被告富邦產物公司部分：
    (1)被告戊○○於89年11月15日已遭公司免職，故原告於90年
      5月25日向台電公司承攬工程時，被告戊○○已非被告公
      司之職員，被告公司自不需對被告戊○○之行為負民法第
      188條之責任。
    (2)原告非侵權行為之受害人，未受有600萬元之損害：
      系爭履約保證保險之保險費及佣金，經被告戊○○簽收
        之600萬元支票（票號：AC0000000），發票人為東欣營
        造有限公司，非原告友力公司，故縱該工程履約保證保
        險為被告戊○○所偽造，受有損害之人應為東欣營造有
        限公司，非原告公司。
      就原告公司承作台電公司該工程之規模，工程履約保證
        保險一般之核保保費應在1000萬元左右，而非如原告所
        稱保費僅300萬元；且系爭工程履約保證保險保險費僅
        300萬元，而予被告戊○○之佣金卻高達300萬元，如為
        正常之投保，無佣金及保險費等價之理。又一般保險契
        約成立後，業績歸經手人，佣金則由保險公司給予經手
        人，豈有要保人投保時，除支付保險費外尚須給付佣金
        ，且佣金數額與保費相同之理，足見原告自始即知系爭
        工程履約保證保險非正常之投保，而原告仍恣意給付，
        顯見其自甘冒險，則豈能於事後再向被告公司請求損害
        賠償。
      原告公司之使用人辛○○稱交付以東欣營造有限公司所
        開立之600萬元支票包含給予被告戊○○之佣金300 萬
        元，因戊○○要求現金，而原告公司當時準備上市，給
        戊○○之佣金不能入帳，才由東欣公司以不實名義報支
        。惟若顧慮佣金不能報支，保費屬必須報支之會計項目
        ，則可分開支出，何以原告竟將佣金、保費以同一張支
        票支出，再轉由東欣公司以不實名義報支，如此勢必使
        原告公司減少營業支出成本之稅捐利益，顯與會計常規
        不符。另依辛○○在他案之供述，該600萬元支票之兌
        領，是由被告戊○○將支票持往劉潤貞處，由正道公司
        董事王天明背書並提領現金回來，劉潤貞取60萬元，戊○○取走540萬元，其中300萬元為戊○○之佣金，餘24
        0萬元則由己○○分配予相關人等，即說明原告係以該
        600萬元向被告戊○○買受不實履約保證保險之保險單
        及收據，再偽以向台電公司行使抵繳履約保證金，以獲
        取不法利益，原告對系爭保單為偽造知情，並由使用人
        辛○○參與詐騙台電公司之犯行，自不得主張受有損害
        。
      依東欣公司之轉帳傳票（原證十），僅將90年5月25日
        之暫付款以其他費用之科目名稱沖帳，且僅將大潭履約
        保證作業費用列作其他費用沖帳，並未記載沖還原告公
        司之借款，故顯無法證明原告與東欣公司間有因先前融
        通資金之關係，而由東欣公司代為支付系爭工程履約保
        證保險之保險費，作為償還之方法。且傳票製作日期為
        90年6月20日，經辦簽署日期則為8月4日，覆核及總經
        理之簽署日期則為8月6日，與傳票製作日期相隔45日之
        久，有違常情，應為臨訟編纂。
    (3)原告所受損害與偽造保險單之行為無相當因果關係：
      原告之財務經理辛○○明知被告並未承保系爭工程履約保
      證保險，而與被告戊○○偽造系爭保險之保險單，並支出
      鉅額保險費及佣金，則原告之損害已發生；原告嗣後取得
      被告戊○○交付之偽造履約保證保險之保險單，及被告庚○○曾開立「工程履約保證保險保險費收據副本」予原告
      公司等不法對保行為，依經驗法則，縱有此事後行為存在
      而無交付支票行為者，通常不發生此損害結果，故交付偽
      造保險單及不法對保行為與原告所受損害間無相當因果關
      係。
    (4)原告公司職員辛○○明知系爭保險不實，未盡善良管理人
      之注意義務而仍投保，顯有與有過失，被告主張過失相抵
      ：
      辛○○係先與被告戊○○接洽履約保證保險之事宜，再
        由被告公司派乙○○、英正樺與其洽談投保事宜，依常
        理辛○○應知被告戊○○為無權決定是否承保之人，然
        辛○○竟在乙○○告知無法承保工程履約保證保險後，
        聽信被告戊○○之說詞而向其承保，與常情有違。
      被告戊○○及證人乙○○均稱辛○○對於假保單之事知
        情，及辛○○於他案供述該佣金之分配比例，足見辛○○已供承系爭履約保證保險之保險單為偽造。且被告戊○○要求支付工程履約保證保險之保險費支票，不能禁
        止背書轉讓，不記載受款人，且不劃平行線，實與被告
        公司所承保之營造綜合險300萬元之付款方式不同，亦
        與一般公司付款習慣不符，原告卻仍願配合辦理，難謂
        無過失。
      因此縱認原告因戊○○之偽造保險單行為而受有損害，
        則辛○○之故意或過失依民法第224條，應視為原告公
        司之故意或過失，被告自得依民法第217條規定主張過
        失相抵。
    (5)縱鈞院認原告應向被告主張負連帶侵權行為損害賠償之請
      求有理由，其中予被告戊○○300萬元之佣金，原告於交
      付時即明知且自願交付予被告戊○○，則縱原告因此受有
      損害，因係以支付被告戊○○佣金為目的，與被告公司無
      涉，原告就300萬元佣金部分請求被告負連帶賠償責任，
      應無理由。
  (四)並聲明(1)原告之訴及其假執行之聲請均駁回。(2)如受不利判
    決，願供擔保免為假執行。
三、兩造不爭執之事實：
  (一)90年5月24日原告向被告富邦產物公司承保營造綜合險及工
    程履約保證保險，同年月25日，由被告戊○○將二保險之保
    險單及收據交付原告，原告即交付票號AC0000000號、發票
    人為原告公司、受款人為被告富邦產物公司、面額
    3,000,000 元之支票一紙作為給付營造綜合保險之用，另交
    付票號AC0000000號、發票人為東欣營造有限公司、未載受
    款人、面額6,000, 000之支票一紙作為給付工程履約保證保
    險及佣金之用。
  (二)原告收受上開二項保險單後，即至台電北部施工處，並經台
    電北部施工處人員吳開誠至被告富邦產物公司與庚○○完成
    對保手續。
  (三)因上開工程履約保證保險（下稱系爭保單）涉嫌遭偽造，經
    台電北部施工處請求更換工程履約保證金憑證，原告即於91
    年10月另向彰化商業銀行民生分行辦理6000元萬定期存款存
    單設質與台電北部施工處及由彰銀民生分行出具履約保證連
    帶保證書更換履約保證。
四、得心證理由：
    本件爭點即在於：(一)被告庚○○對於系爭保單係偽造之事實
    是否知情？(二)被告富邦產物公司對被告戊○○之行為，是否
    應負民法第188條之責任？(三)原告是否受有損害？(四)原告職
    員辛○○對損害之發生是否有與有過失？被告能否主張過失
    相抵？茲分述如下：
  (一)被告庚○○對於系爭保單係偽造之事實知情
    系爭保單係由被告戊○○與訴外人己○○、劉潤貞等共謀偽
    造，並由被告戊○○指示被告庚○○出具未蓋樣本章之假保
    單等事實，業據被告戊○○於台南地方法院92年度訴字第
    880號刑事案件偵查及審理中坦承不諱，被告庚○○雖辯稱
    其係遭被告戊○○利用、並不知道是假保單云云，然被告庚○○陳稱：被告戊○○原係其上司，但89年下半年因挪用客
    戶保險費被公司免職，即未聯絡，直到系爭保險才與其聯絡
    ，被告戊○○要求其製作系爭保單及收據，表示要作為有意
    投保廠商提供給業主參考用，且交代不能在保單或收據上加
    蓋「樣本」章，事實上公司會依客戶要求製作保單範本供客
    戶參考，惟保單會蓋上「樣本」章以與正式區別，但不會開
    立保險費收據，其因為非常信任被告戊○○，不疑有他才會
    遭其利用云云（見台南地方法院檢察署91年度偵字第10354
    號卷第167至173頁、92年度偵字第4797號卷第93至96頁），
    被告庚○○既在被告富邦產物公司任職10幾年，對於正常業
    務流程非不知悉，而被告戊○○已非其主管亦未在該公司任
    職，其竟依被告戊○○指示違背公司規定出具未蓋「樣本」
    章之保單及收據，顯然與被告戊○○有偽造保單之犯意聯絡
    。況台電北部施工處人員吳開誠就系爭保單曾與被告庚○○
    完成對保手續，若被告庚○○認為系爭保單只是作為參考，
    何須進行對保程序？足見被告庚○○辯稱其不知情云云，顯
    不足採。
  (二)被告富邦產物公司對被告戊○○之行為不應負民法第188條
    之責任？
    被告戊○○於89年7月21日自被告富邦產物公司退保、於89
    年11月15日遭被告富邦產物公司免職等情，業據被告戊○○
    自承：其因為保費問題，於88年10月離職等語（見本院卷一
    第138頁），核與被告庚○○前開陳述相符，並有被告89年7
    月21日勞工保險退保申報表及被告公司89年11月30日（八十
    九）富保人字第第094號函附卷可參（見被證三及被證一）
    ，雖原告主張系爭保單及收據係由被告戊○○送交原告並收
    取保費及佣金云云，然被告戊○○之所以持有保單及收據，
    係其與被告富邦產物公司職員庚○○勾結所為，並非依被告
    富邦產物公司之指示服勞務、亦未受被告富邦產物公司之監
    督，則被告戊○○偽造系爭保單時既已非被告富邦產物公司
    職員，被告富邦產物公司自無須對被告戊○○之行為依民法
    第188條負連帶賠償責任。
  (三)原告受有損害
    (1)系爭履約保證保險之保險費及佣金雖以東欣營造公司為發
      票人之面額600萬元支票為給付，然票據為有價證券，債
      務人非不得以他人簽發之票據履行債務，而原告為系爭保
      險契約之被保險人，其既已交付保費及佣金，嗣因系爭保
      單為偽造而須另提供定期存款設質予台電北部施工處以茲
      替代，則本件侵權行為之受害人自為原告而非東欣營造公
      司，又原告因被告戊○○及被告庚○○共同偽造保單、收
      據之詐欺取財行為始交付600萬元，其所受損害與被告戊○○、庚○○之侵權行為自屬有因果關係。
    (2)被告雖辯稱系爭保單之保費與佣金相同，且由原告直接支
      付佣金給被告戊○○，有違常情，故原告顯然知悉系爭保
      單非正常投保云云，然投保後業績及佣金歸屬，是否屬於
      保險業務員之業績抑或退佣金予客戶，均為保險業者內部
      作法，非原告所能得知，且原告投保後被告戊○○確實交
      付被告富邦產物公司之保單及收據，並由業主與被告富邦
      產物公司對保而完成投保程序，其程序均與一般投保程序
      相符，尚難認原告明知系爭保單係偽造。
    (3)按數人共同不法侵害他人之權利者，連帶負損害賠償責任
      ，民法第185條第1項前段定有明文，本件被告戊○○指示
      被告庚○○偽造假保單，並由被告戊○○向原告詐欺取財
      ，致原告受有600萬元損害，二人應依民法第185條負連帶
      賠償責任。
    (4)又按依民法第188條第1項前段規定，受僱人因執行職務，
      不法侵害他人之權利者，由僱用人與行為人連帶負損害賠
      償責任，所謂受僱人執行職務不法侵害他人權利之行為，
      不以受僱人執行職務範圍內之行為為限，並包括與執行職
      務相牽連或職務上予以機會之行為在內，最高法院79年台
      上字第2136號判決可資參照。查本件被告庚○○為被告富
      邦產物公司之職員，其利用執行職務之機會偽造系爭保單
      、並配合完成對保手續而侵害原告權利，被告富邦產物公
      司自應與被告庚○○負連帶責任，惟原告交付之600萬元
      ，僅有300萬元為保險費，另300萬元為佣金，被告庚○○
      所偽造之系爭保單亦僅記載保險費300萬元、而無佣金之
      記載，足見被告富邦產物公司交付300萬元佣金乃係遭被
      告戊○○及被告庚○○共同詐欺取財、背信所致，顯與被
      告庚○○之職務無關，故被告富邦產物公司僅需就保險費
      300萬元部分與被告庚○○負連帶賠償責任。
    (四)被告富邦產物公司主張過失相抵並無理由
      被告戊○○雖陳稱原告公司財務經理辛○○對於保單係偽
      造一事知情，並於刑事案件中供稱：事後辛○○曾要求取
      得60萬元，但己○○表示已給付其佣金，不能再獲得利益
      云云，然證人己○○證稱：被告戊○○與辛○○談履約保
      證的事，其並不知情也未參與，戊○○也沒打電話向其查
      證分配佣金給辛○○的事等語（見本院卷一第157頁、台
      灣台南地方法院92年度訴字第880號卷第三卷第48頁），
      顯與被告戊○○所述不同，是以被告戊○○陳稱辛○○知
      情一事是否屬實，顯非無疑。又證人乙○○雖證稱：辛○○說原告公司要保一個工程履約保證保險，其回去了解以
      後核保人員說無法承作，其尚未回電以前辛○○即來電說
      不用擔心履約保證的事，只要辦工程險即可（見本院卷二
      95 年4月27日言詞辯論筆錄），然證人辛○○證稱：其與
      被告戊○○談好之前，乙○○與英正樺有來找其，說營造
      綜合險可以作，但履約保證不能作，後來其打電話詢問被
      告戊○○，戊○○說可以作，而戊○○是副理，當然相信
      副理的話等語（見本院卷一第152頁），證人辛○○認被
      告戊○○尚任職被告公司，且其在公司之職務較證人乙○○高，因此採信被告戊○○之說詞，認為被告富邦產物公
      司願意承保系爭工程履約保證保險，與常情並不相違，自
      難以辛○○未查證為何戊○○與乙○○所述不同，即認其
      未盡善良管理人注意義務，故被告富邦產物公司主張原告
      對其所受損害應負與有過失責任云云，並無理由。
五、從而，原告依侵權行為之規定，分別請求被告戊○○與被告
    庚○○連帶給付600萬元，被告庚○○與被告富邦產物公司
    連帶給付300萬元，及均自起訴狀繕本送達翌日起（即富邦
    產物公司自92年6月7日起、被告戊○○自92年7月15日起、
    被告庚○○自92年7月16日起）至清償日止，按年息5﹪計算
    之利息，為有理由，應予准許。惟按不真正連帶債務係謂數
    債務人具有同一目的，本於各別之發生原因，對債權人各負
    全部給付之義務，因債務人中一人為給付，他債務人即應同
    免其責任之債務（參照最高法院89年度台上字第2240號裁判
    意旨）。本件被告戊○○與被告庚○○，及被告庚○○與被
    告富邦產物公司，分別依侵權行為之法律關係，對原告各有
    給付600萬元及300萬元之義務，然此給付之義務，僅具有同
    一目的，即原告全部僅得受償600萬元，是主文第一項被告
    及主文第二項被告間，兩者顯屬不真正連帶債務關係，故主
    文第一、二項中如有任一被告為給付時，他項之被告於其給
    付金額之範圍內同免為給付義務。從而，原告請求被告給付
    如主文第1、2、3項所示，為有理由，應予准許；逾此部分
    之請求，洵屬無據，為無理由，應予駁回。
六、本件為判決之基礎已臻明確，兩造其餘之陳述及所提其他證
    據，經本院斟酌後，認為均於判決之結果無影響，亦與本案
    之爭點無涉，自無庸逐一論述，併此敘明。
七、兩造陳明願供擔保以代釋明，聲請宣告假執行及免為假執行
    ，經核原告勝訴部分，於法並無不合，爰分別酌定相當擔保
    金額准許之。至原告敗訴部分，其假執行之聲請失所依據，
    爰併予駁回。
八、結論，本件原告之訴一部有理由、一部無理由，並依民事訴
    訟法第79條、第85條第2項、第385條第1項前段、第390條第
    2 項、第392條第2項，判決如主文。
中    華    民    國    95    年    7    月    14     日
                  民事第五庭    法  官  蔡如琪
以上正本係照原本作成
如對本判決上訴，須於判決送達後20日內向本院提出上訴狀
中    華    民    國    95    年    7    月    14    日
                                書記官  劉寶鈴


司法院資訊處製作；財團法人民間司法改革基金會備份。
